臺灣高等法院民事判決
110年度建上易字第6號
上  訴  人  趙碩彥  
訴訟代理人  趙天石  
被 上訴 人  友煜達營造有限公司

法定代理人  林昌煜  
訴訟代理人  李文傑律師
            李家豪律師
上列當事人間請求給付工程款事件，上訴人對於中華民國110年3
月10日臺灣新竹地方法院108年度建字第12號第一審判決，提起
上訴，本院於110年11月30日言詞辯論終結，判決如下： 
    主  文
原判決關於命上訴人給付逾新臺幣參拾肆萬捌仟玖佰壹拾捌元本
息部分，及該部分假執行之宣告，暨除確定部分外訴訟費用之裁
判，均廢棄。
上開廢棄部分，被上訴人在第一審之訴及假執行之聲請均駁回。
其餘上訴駁回。
第一審訴訟費用除確定部分外，及第二審訴訟費用，均由被上訴
人負擔十分之四，餘由上訴人負擔。
    事實及理由
一、解散之公司除因合併、分割或破產而解散外，應行清算；解
    散之公司，於清算範圍內，視為尚未解散；公司之清算人，
    在執行職務範圍內，為公司負責人；有限公司之清算，以全
    體股東為清算人，此觀公司法第24條、第25條、第8條第2項
    、第113條第2項準用第79條規定甚明。被上訴人業經辦理解
    散登記，解散前唯一股東為林昌煜，有經濟部民國107年3月
    19日府授經商字第10707132600號函、公司變更登記表可稽
    （見原審卷一第171至176頁）。然本件訴訟涉及被上訴人對
    於上訴人之工程款債權爭議，足見被上訴人尚有未了事務，
    其清算程序自未終結。是依前揭法條規定，被上訴人之法人
    格仍存續，並以解散前唯一股東林昌煜為法定代理人。
二、被上訴人主張：兩造於104年9月17日簽立工程承攬合約書（
    下稱系爭契約），約定由伊承攬施作上訴人坐落新竹市○○段
    000000地號土地之住宅新建工程（下稱系爭工程），工程總
    價新臺幣（下同）500萬元（含稅，下同），工期自開工日
    起450個日曆天內完工。系爭工程業於105年9月19日竣工，
    並於106年1月19日取得使用執照，上訴人與其家人均遷入居
    住，系爭工程自已遵期完工。惟上訴人尚有申請執照完成款
    30萬元、鋁門窗完成款30萬元及交屋驗收完成款50萬元，合
    計110萬元未付，扣減附表【Ａ欄】所示各項金額後，尚應給
    付59萬8,918元予伊等情。爰依系爭契約之法律關係，求為
    命上訴人給付59萬8,918元及自起訴狀繕本送達翌日起算法
    定遲延利息之判決（原審就此部分為上訴人敗訴之判決，其
    提起上訴；其餘未繫屬部分，不予贅述）。
三、上訴人則以：系爭工程雖於106年4月22日驗收及交接鑰匙，
    然有附表編號1、3、9、16-2、16-3、17所示工程項目未施
    作或施作瑕疵，經伊催告仍未改善，應予扣款；被上訴人遲
    延完工，自105年12月11日起至106年4月21日止，共遲延132
    日，每日按工程總價1/1000即5,000元計算，應給付違約金6
    6萬元並為抵銷，總計應再扣款附表【Ｂ欄】所示各項金額等
    語，資為抗辯。上訴聲明：㈠原判決關於命上訴人為給付部
    分及該部分假執行之宣告均廢棄；㈡上開廢棄部分，被上訴
    人在第一審之訴及假執行之聲請均駁回。
四、兩造於104年9月17日簽訂系爭契約，約定由被上訴人承攬施
    作上訴人之系爭工程，工程總價為500萬元，上訴人迄今已
    給付390萬元予被上訴人；系爭工程之建造執照於104年5月2
    9日發照、於104年6月5日領照，開工日期104年11月13日，
    竣工日期105年9月19日，使用執照發照日期106年1月19日等
    事實，為兩造所不爭執（見原審卷二第173至175頁、本院卷
    第15、119、128頁），堪信屬實。被上訴人請求給付，為上
    訴人以前詞所拒。茲就爭點論述如下：
　㈠上訴人抗辯系爭工程尚有未施作或施作瑕疵應再予扣款（如
    附表【Ｂ欄】編號1、3、9、16-2、16-3、17所示），均無理
    由：
　⒈附表編號1、3：
　　⑴觀之系爭契約所附系爭工程估價單（下稱系爭估價單）之
      記載可知，兩造原約定「四、外牆裝修工程」項次1「外
      牆1：3水泥砂漿粉光」工程項目之數量為450平方公尺、
      單價為每平方公尺450元，項次2「外牆1：3水泥砂漿粉刷
      抿石子（正面、背面）」工程項目之數量為120平方公尺
      、單價為每平方公尺1,300元（見原審卷一第35頁）；嗣
      經兩造合意變更外牆形式為「外牆四面全貼全磁化二丁掛
      （廠牌、顏色不拘）」，亦有系爭契約附件報價單（下稱
      系爭報價單）可憑（見原審卷一第31頁），並為兩造所不
      爭執（見原審卷二第174至175頁），堪信屬實。
　　⑵上訴人辯稱：被上訴人外牆未施作二丁掛面積為36.21平方
      公尺【計算式：12.07×3＝36.21】，依照先粉光再貼抿石
      子之施工順序，應將系爭估價單「四、外牆裝修工程」所
      載之2筆單價均扣除，亦即就附表編號1扣款6萬3,367元【
      計算式：（450＋1,300）×36.21＝63,367】、編號3扣款1萬
      6,295元【計算式：450×36.21＝16,295】云云（見原審卷
      一第73頁）。然被上訴人僅自認其未施作外牆二丁掛面積
      為36.2平方公尺（見原審卷一第193頁），上訴人就被上
      訴人未施作逾36.2平方公尺部分未舉證證明之，所辯自無
      可採，故被上訴人未施作外牆二丁掛面積應為36.2平方公
      尺。原審依被上訴人之主張，以系爭估價單「四、外牆裝
      修工程」項次1、2較高之單價即每平方公尺1,300元計算
      附表編號1之扣款金額為4萬7,060元【計算式：1,300×36.
      2＝47,060】，編號3則無須就較低單價即每平方公尺450元
      重複計算扣款。上訴人則以前揭情詞抗辯附表編號1、3應
      依序再扣款1萬6,307元【計算式：63,367－47,060＝16,307
      】、1萬6,295元【計算式：16,295－0＝16,295】。是以此
      部分爭點厥為：計算被上訴人未施作外牆二丁掛之扣款是
      否應加計系爭估價單「四、外牆裝修工程」項次1「外牆1
      ：3水泥砂漿粉光」工程項目之單價每平方公尺450元。
　　⑶細繹系爭估價單「四、外牆裝修工程」2項工程項目之名稱
      分別為項次1「外牆1：3水泥砂漿粉光」及項次2「外牆1
      ：3水泥砂漿粉刷抿石子（正面、背面）」，可知項次2係
      於水泥砂漿「粉刷」打底後再進行抿石子面層之施作，無
      須施作水泥砂漿「粉光」；項次1則須施作水泥砂漿「粉
      光」，並無施作抿石子面層，2項顯為不同之工程。參以
      項次2數量為120平方公尺，並明載施作抿石子之位置係建
      物正面及背面；項次1數量為450平方公尺，雖無記載施作
      位置為建物何處外牆。惟依系爭工程設計圖顯示之建物4
      面尺寸（建物長寬尺寸見原審卷一第133頁之平面圖、建
      物高尺寸見原審卷一第137頁之立面圖）：①建物左右兩側
      外牆投影面積共計約404.0285平方公尺【計算式：1至4樓
      長12.395公尺（2＋9.395＋1＝12.395），高12.9公尺（3.15
      ×4＋0.3＝12.9）；5樓屋突長8.875公尺（1＋7.875＝8.875）
      ，高4.25公尺（3.15＋1.1＝4.25）；5樓露台女兒牆長3.52
      公尺（12.395－8.875＝3.52），高1.25公尺；投影面積約4
      04.0285平方公尺（12.395×12.9＋8.875×4.25＋3.52×1.25)
      ×2＝404.0285】，與系爭估價單「四、外牆裝修工程」項
      次1施作數量450平方公尺相差僅約10％；②建物正面及背面
      外牆投影面積共計約109.76平方公尺【計算式：寬3.2公
      尺，高17.15公尺（1.1＋3.15×5＋0.3＝17.15）；投影面積
      共計約109.76平方公尺（3.2×17.15×2＝109.76）】，與系
      爭估價單「四、外牆裝修工程」項次2施作數量120平方公
      尺相差僅約10％。相互比對可知，按照設計圖計算之投影
      面積，與系爭估價單所載實際施作面積數量甚為相近，自
      堪認定「四、外牆裝修工程」項次1、2之施作位置，應分
      屬不同立面位置，亦即項次1係施作建物左右兩側，項次2
      係施作建物正面及背面，故項次1、2並非施工之先後順序
      。
　　⑷準此，原審係以較高單價即「四、外牆裝修工程」項次2之
      單價每平方公尺1,300元計算扣款金額，對上訴人較為有
      利，且項次1、2係施作位置之差異，並非施工先後順序之
      問題，亦經析述如前，是就被上訴人未施作外牆部分之扣
      款金額，自不得再加計項次1之單價計算扣款。上訴人抗
      辯：附表編號1、3之扣款，應以未施作面積36.21平方公
      尺，再加計「四、外牆裝修工程」項次1之單價每平方公
      尺450元計算扣款金額云云，自無可取。
　⒉附表編號9：
　　觀之系爭估價單可知，兩造原約定「九、門窗工程」項次2
    「D2（80*220）南檜浴廁門（YS-3004）」工程項目，數量
    為3樘，單價為每樘8,350元（見原審卷一第37頁）；嗣經兩
    造將此工程項目之D2浴廁門合意變更為南亞塑鋼門，數量增
    為5樘，單價為每樘3,200元，亦有系爭報價單可憑（見原審
    卷一第31、199頁）。故此工程項目之扣款金額應為9,050元
    【計算式：8,350×3－3,200×5＝9,050】。上訴人雖辯稱：被
    上訴人曾口頭報價，南亞塑鋼門之單價為每樘1,800元，故
    應再扣減7,000元【計算式：8,350×3－1,800×5－9,050＝7,000
    】云云，惟被上訴人否認曾口頭報價，上訴人亦未舉證證明
    之，所辯自無可取。
　⒊附表編號16-2、16-3：
　　上訴人雖辯稱：被上訴人未安裝1樓浴室馬桶、洗臉盆，除
    應扣除1萬4,095元（即附表【Ａ欄】編號16-2）外，尚應再
    扣減905元；被上訴人亦未安裝4樓房間門，除應扣除D1門之
    契約單價每樘8,200元（即附表【Ａ欄】編號16-3）外，尚應
    再扣減門框打磨刷油漆費用600元（附表【Ａ欄】編號8並未
    將此房間門計入）云云。然查：①編號16-2部分，觀之上訴
    人所提出之照片，並無裝設馬桶與洗臉盆（見原審卷一第18
    9頁），被上訴人亦未證明其已裝設，此部分自應扣款。復
    參以系爭估價單記載兩造約定衛浴設備應使用TOTO品牌（見
    原審卷一第39頁）；依訴外人愛德瑪實業有限公司之進銷明
    細表顯示，其出貨之TOTO品牌抗污單體馬桶、壁掛式臉盆、
    臉盆單槍龍頭之單價依序為9,524元、2,000元、2,571元（
    見原審卷二第159頁），合計應扣款1萬4,095元【計算式：9
    ,524＋2,000＋2,571＝14,095】。上訴人未證明應再扣款905元
    ，此部分所辯自無可取。②編號16-3部分，4樓房間門之契約
    單價為每樘8,200元（即系爭估價單「九、門窗工程」項次1
    之「D1（90*260）南檜實木門（YS-1025）」工程項目，見
    原審卷一第37頁），為該門完整無瑕疵（含已打磨刷漆）之
    價格，故被上訴人未施作此門之扣款8,200元，已包含未打
    磨刷漆之瑕疵，若再扣除上訴人所稱門框未打磨刷漆之瑕疵
    600元，自屬重複扣款。況上訴人嗣改稱：附表【Ｂ欄】編號
    16-2、16-3再扣款金額甚小，可不爭執，法院毋庸審究等語
    （見本院卷第155、176頁）。故上訴人抗辯附表編號16-2、
    16-3依序應再扣款905元、600元云云，應屬無據。
　⒋附表編號17：
　　上訴人辯稱：鐵捲門於交屋1個月後毀損無法修復，被上訴
    人亦拒絕修繕，應按系爭估價單「九、門窗工程」項次11之
    「SD1a（260*300）電動不鏽鋼鐵捲門」工程項目總價扣款4
    萬8,000元云云，為被上訴人所否認，自應由上訴人舉證證
    明被上訴人交付之鐵捲門有瑕疵。然細繹上訴人提出之郵件
    （見原審卷一第63至69頁），其於106年4月22日交屋後至同
    年6月16日間向被上訴人反應系爭工程多項瑕疵及應扣款之
    項目，均未見其告知鐵捲門有瑕疵，是其所稱鐵捲門於交屋
    1個月後無法使用云云，已難遽信。上訴人雖又稱其於107年
    8月29日自行更換鐵捲門支出4萬8,000元云云，惟未舉證證
    明之，且距106年4月22日交屋已逾1年4個月，縱認其有更換
    鐵捲門，亦無法據此證明鐵捲門之瑕疵係交屋時即已存在，
    抑或嗣後使用所生問題。上訴人未舉證證明被上訴人交付有
    瑕疵之鐵捲門且拒絕修繕，其請求扣款4萬8,000元，自無可
    採。
　⒌上訴人雖又辯稱：系爭工程尚有漏水、積水、管線錯誤、玻
    璃採光罩擅改鐵皮等瑕疵有待處理云云。然其自承不知扣款
    之工程項目、數量、金額為何（見本院卷第145頁），且兩
    造已協議簡化爭點為附表編號1、3、9、17、18應再扣款之
    金額（見本院卷第176頁）。故上訴人所陳其餘瑕疵，均無
    審究之必要，併此敘明。
　㈡上訴人抗辯系爭工程遲延完工132日，應再扣罰25萬元（即共
    計扣罰50萬元）為有理由，逾此金額則無理由：
　⒈系爭契約第21條（逾期責任）約定：「倘乙方（即被上訴人
    ）未依照合約規定期限完工，逾期按日處以工程總價千分之
    一罰款，但因天災、非人力所能抗拒或歸責於甲方（即上訴
    人）之事由所致，經甲方認為確實者，得免除其部分或全部
    責任。」等詞（見原審卷一第19頁）。查系爭工程尚有如附
    表所示項目未施作完成，且兩造不爭執系爭工程已逾期132
    日（見本院卷第146頁），故上訴人請求被上訴人給付逾期
    違約金，並與被上訴人之工程款為抵銷，自屬有據。
　⒉當事人得約定債務人於債務不履行時，應支付違約金。違約
    金，除當事人另有訂定外，視為因不履行而生損害之賠償總
    額。其約定如債務人不於適當時期或不依適當方法履行債務
    時，即須支付違約金者，債權人除得請求履行債務外，違約
    金視為因不於適當時期或不依適當方法履行債務所生損害之
    賠償總額。約定之違約金額過高者，法院得減至相當之數額
    ，此觀民法第250條、第252條規定甚明。而是否相當須依一
    般客觀事實、社會經濟狀況及當事人所受損害情形，以為酌
    定標準。又違約金有賠償總額預定性質及懲罰性質之分，前
    者作為債務不履行所生損害之賠償總額，債權人除違約金外
    ，不得另行請求損害賠償；後者作為強制債務履行、確保債
    權效力之強制罰，於債務不履行時，債權人除得請求支付違
    約金外，並得請求履行債務，或不履行之損害賠償。又約定
    之違約金額是否過高，前者目的在於填補債權人因債權不能
    實現所受之損害，並不具懲罰色彩，法院除衡酌一般客觀事
    實、社會經濟狀況及債權人因債務已為一部履行所受之利益
    外，尤應以債權人實際所受之積極損害及消極損害為主要審
    定標準；後者則非以債權人所受損害為唯一審定標準，尚應
    參酌債務人違約時之一切情狀斷之。是損害賠償預定性違約
    金及懲罰性違約金，二者效力及酌減之標準各自不同，法院
    於衡酌當事人約定之違約金額是否過高時，自應先就該違約
    金之約定予以定性，作為是否酌減及其數額若干之判斷。而
    當事人於契約中將違約金與其他之損害賠償（廣義，凡具有
    損害賠償之性質者均屬之）併列者，原則上應認該違約金之
    性質為懲罰性違約金（最高法院109年度台上字第1013號判
    決意旨參照）。
　⒊觀之系爭契約第21條，就逾期完工僅約定「逾期按日處以工
    程總價千分之一罰款」，並未併列其他損害賠償，揆之前揭
    說明，應認此違約金屬損害總額預定性質違約金。上訴人抗
    辯逾期違約金為66萬元【計算式：5,000,000×1/1000×132＝6
    60,000】，被上訴人則請求酌減。惟違約金之約定，乃基於
    個人自主意思之發展、自我決定及自我拘束所形成之當事人
    間之規範，本諸契約自由之精神及契約神聖與契約嚴守之原
    則，契約當事人對於其所約定之違約金數額，原應受其約束
    。民法第252條規定乃係賦與法院得依兩造所提出之事證資
    料，斟酌社會經濟狀況並平衡兩造利益而為妥適裁量、判斷
    之權限，非謂法院須依職權蒐集、調查有關當事人約定之違
    約金額是否有過高之事實，而因此排除債務人就違約金過高
    之利己事實，依辯論主義所應負之主張及舉證責任。況違約
    金之約定，為當事人契約自由、私法自治原則之體現，雙方
    於訂約時，既已盱衡自己履約之意願、經濟能力、對方違約
    時自己所受損害之程度等主、客觀因素，本諸自由意識及平
    等地位自主決定，除非債務人主張並舉證約定之違約金額過
    高而顯失公平，法院得基於法律之規定，審酌該約定金額是
    否確有過高情事及應予如何核減至相當數額，以實現社會正
    義外，當事人均應同受該違約金約定之拘束，法院亦應予以
    尊重，始符契約約定之本旨。審諸被上訴人逾期132日，依
    系爭契約第21條約定之計算方式，違約金為66萬元，占系爭
    契約總價500萬元之13.2％，尚非至鉅；參被上訴人未施作完
    成如附表【Ａ欄】所示工程項目，上訴人之日常生活勢遭影
    響，亦須自行負擔費用僱工施作；復佐以上訴人因被上訴人
    違約而催告履行及涉訟，耗費勞力、時間、費用；兼衡一般
    客觀事實、社會經濟狀況、上訴人因債務已為一部履行所受
    之利益及因違約所受積極損害與消極損害等一切情狀，認上
    訴人以系爭契約第21條約定之違約金66萬元為抵銷，容有過
    高，應將違約金酌減為契約總價10％即50萬元為適當。
　㈢準此，上訴人尚欠被上訴人系爭工程之工程款110萬元，扣款
    項目與金額如附表【Ａ欄】、【Ｃ欄】所示，均如前述，且兩
    造同意本件扣款均以本金相抵（見本院卷第176頁）。故被
    上訴人依系爭契約之法律關係，得向上訴人請求之工程款為
    34萬8,918元【計算式：1,100,000－501,082－250,000＝348,9
    18】。
　㈣給付有確定期限者，債務人自期限屆滿時起，負遲延責任；
    遲延之債務，以支付金錢為標的者，債權人得請求依法定利
    率計算之遲延利息；應付利息之債務，其利率未經約定，亦
    無法律可據者，週年利率為5％，民法第229條第1項、第233
    條第1項前段、第203條分別定有明文。觀之系爭契約所附系
    爭工程付款表（見原審卷一第25頁），上訴人至遲應於交屋
    驗收完成時給付全部工程款。又參上訴人所提出之郵件內容
    （見原審卷一第63頁），被上訴人係於106年4月22日交付建
    物大門與室內門之鑰匙，可認該日已完成交屋。故上訴人就
    其應給付之工程款34萬8,918元，至遲於106年4月23日陷於
    給付遲延，應負遲延責任。故被上訴人主張自起訴狀送達翌
    日即108年2月8日（見原審送達證書及信封卷第7頁）起算法
    定遲延利息，亦屬有據。
五、綜上所述，被上訴人依系爭契約之法律關係，請求上訴人給
    付34萬8,918元，及自108年2月8日起至清償日止，按週年利
    率5％計算之利息，應予准許。逾此範圍之請求，不應准許。
    原審就超過上開應准許部分，為上訴人敗訴之判決，並為准
    、免假執行之宣告，容有未洽。上訴意旨指摘原判決此部分
    不當，求予廢棄改判，為有理由。爰由本院將原判決此部分
    廢棄，改判如主文第2項所示。至上開應准許部分，原審為
    上訴人敗訴之判決，並為准、免假執行之宣告，核無不合。
    上訴人意旨指摘原判決此部分不當，求予廢棄改判，為無理
    由，應駁回其上訴。
六、本件事證已臻明確，兩造所為其餘攻擊、防禦及舉證，經本
    院審酌後，認與判決結論均無影響，爰不一一論列，附此敘
    明。
七、據上論結，本件上訴為一部有理由，一部無理由，依民事訴
    訟法第450條、第449條第1項、第79條，判決如主文。
中　　華　　民　　國　 110　　年　　12　　月　　28  　日
  　　　　　　　　工程法庭
　　　　　　　　　　　　審判長法　官　黃明發
　　　　　　　　　　　　　　　法　官　周美雲
　　　　　　　　　　　　　　　法　官　賴彥魁
正本係照原本作成。
不得上訴。
中　　華　　民　　國　　110 　年　　12　　月　　29　　日
                              書記官  高瑞君
附表：
編號 項目名稱 原審已扣減金額【Ａ欄】 上訴人抗辯再扣減金額【Ｂ欄】 本院認定應再扣減金額【Ｃ欄】 1 1樓外牆二丁掛（兩側抿石子改為二丁掛36.2平方公尺未施作）     47,060元     16,307元 -- 2 1樓外牆水性PU＋彈性水泥施作      6,517元       -- -- 3 1樓外牆1：3水泥砂漿粉光          0元     16,295元 -- 4 2至5樓房門上窗     16,400元       -- -- 5 2至5樓後牆小窗（W3）移至側牆          0元       -- -- 6 2至5摟後牆窗（W4）計價5個僅裝4個，同時改三合一通風門     17,000元       -- -- 7 2至5樓房門（D1）改硫化門     16,400元       -- -- 8 2至5樓室內木門框打磨刷油漆      2,400元       -- -- 9 2至5樓浴廁門（D2）改塑鋼門      9,050元      7,000元 -- 10 室内牆砌1/2B磚      4,500元       -- -- 11 室內牆1：3水泥砂漿粉光      4,800元       -- -- 12 室內牆面批土刷油漆      1,020元       -- -- 13 臨時廁所     13,000元       -- -- 14 廚具（含強化玻璃）     43,000元       -- -- 15 外水費     22,740元       -- -- 16-1 2至4樓浴室乾濕分離未施作（浴缸改為淋浴拉門，未施作）     24,900元       -- -- 16-2 1樓浴室馬桶及洗臉盆未安裝     14,095元        905元 -- 16-3 4樓房間門未安裝      8,200元        600元 -- 17 鐵捲門          0元     48,000元 -- 18 工程逾期罰款    250,000元    410,000元    250,000元  合計    501,082元    499,107元    250,000元